【裁判字號】    98,訴,406
【裁判日期】    980916
【裁判案由】    偽造文書等
【裁判全文】
臺灣高雄地方法院刑事判決               98年度訴字第406號
公  訴  人  臺灣高雄地方法院檢察署檢察官
被      告  丙○○
選任辯護人  柯尊仁律師
            游文華律師
上列被告因詐欺案件，經檢察官提起公訴（96年度調偵字第1105
號），本院判決如下：
    主  文
丙○○無罪。
    理  由
一、公訴意旨略以：被告丙○○係大華證券股份有限公司（下稱
    大華證券）三民分公司之營業員，意圖為自己不法之所有，
    基於詐欺及偽造文書之犯意，利用保管其客戶告訴人甲○○
    在世華聯合商業銀行（下稱世華銀行）高雄分行帳號00
    000000000 號帳戶（下稱系爭銀行帳戶）存摺及印章之機會
    ，自民國92年9 月10日起至94年4 月25日止，先後偽造甲○○之印文於世華銀行高雄分行如附表一所示之13紙取款憑條
    上，並持向不知情之世華銀行高雄分行之櫃員行使，致各該
    受理匯兌之櫃員均陷於錯誤，而將甲○○於世華銀行高雄分
    行上開帳戶內之存款共計新臺幣（下同）1,611,000 元先後
    交付丙○○，隨即於同日某時，丙○○以其本人或大華證券
    三民分公司同事陳貞伶（所涉侵占等罪嫌另為不起訴之處分
    ）之名義將上開款項分別匯入丙○○於台新銀行苓雅分行帳
    號00000000000000號帳戶或土地銀行建國分行帳號00000000
    00000 號帳戶內。嗣於95年初，甲○○向丙○○要求取回印
    章時，遭丙○○婉拒而心生懷疑，復經向世華銀行高雄分行
    調取系爭銀行帳戶相關存提款明細資料後，始悉上情，因認
    被告涉犯刑法第210 、216 條行使偽造私文書罪嫌、第339
    條第1 項詐欺取財罪嫌。
二、按犯罪事實應依證據認定之，無證據不得認定犯罪事實，又
    不能證明被告犯罪者，應諭知無罪之判決，刑事訴訟法第15
    4 條第2 項、第301 條第1 項分別定有明文。又認定犯罪事
    實所憑之證據，雖不以直接證據為限，間接證據亦包括在內
    ，然而無論直接或間接證據，其為訴訟上之證明，須於通常
    一般之人均不致有所懷疑，而得確信為真實之程度者，始得
    據為有罪之認定，倘其證明尚未達到此一程度，而有合理之
    懷疑存在而無從使事實審法院得有罪之確信時，即應由法院
    為諭知被告無罪之判決；而告訴人之告訴，係以使被告受刑
    事訴追為目的，是其陳述是否與事實相符，仍應調查其他證
    據以資審認，最高法院76年台上字第4986號、52年度台上字
    第1300號判例可資參照。
三、公訴人認被告丙○○涉有上開行使偽造私文書、詐欺犯行，
    無非係以被告於警詢、偵查中之供述、告訴人甲○○之指述
    、證人乙○○、陳貞伶之證述、被告所簽發面額為913,000
    元之本票1 紙、系爭銀行帳戶存摺影本2 份、交易明細表1
    份、系爭銀行帳戶活期存款取款憑條13紙、匯款單2 紙、臺
    灣土地銀行建國分行97年12月10日建存字第0970003597號函
    檢送丙○○000000000000號帳戶於92年至94年間交易明細資
    料5 紙、國泰世華銀行高雄分行檢送之系爭銀行帳戶取款憑
    條2 紙及印鑑卡3 紙、大華證券股份有限公司檢送之甲○○
    之「委託人變更交割留存印鑑申請書」1 紙、台新國際商業
    銀行股份有限公司97年12月16日建存字第0970003597號函檢
    送丙○○貸款資料、國泰世華銀行高雄分行97年12月16日（
    97）國世高雄字第254 號函檢送系爭銀行帳戶關於附表一所
    示之取款憑條、法務部調查局98年1 月22日調科貳字第0980
    0026920 號鑑定書對於第一商業銀行灣內分行98年2 月6 日
    一灣內字第0003 2號函檢送存戶王五梅00000000000 號帳戶
    92年至94年間之交易明細1 份、王愛珠之高雄市新興區戶政
    事務所戶籍謄本1 紙等為其論據。訊據被告雖坦承填寫附表
    一編號2 至13所示款項之取款憑條及領取附表一編號2 至13
    所示之款項，然堅決否認有何行使偽造私文書、詐欺取財之
    犯行，辯稱：附表一編號1 款項之取款憑條非伊所填寫，亦
    非伊所領取，伊領取附表一編號2 至13之款項係經過告訴人
    甲○○之授權，係甲○○將存摺、印章交給伊，密碼也是甲○○告知，一方面係因甲○○之父親過世，希望系爭帳戶裡
    面不要有現金以免被扣押，另一方面甲○○仍有買賣股票，
    會有款項之進出，轉出之款項則暫存於伊所使用之帳戶，當
    初與甲○○會算就是針對仍暫存於伊所使用之帳戶之金額等
    語。
四、經查：
  (一)本件檢察官起訴之事實為被告『盜用』甲○○之印章，且原
    起訴書關於業務侵占之記載為誤載乙節，有公訴檢察官98年
    度蒞字第10601 號補充理由書在卷可稽（本院卷第87頁），
    然甲○○於本院審理中均陳稱：係被告幫其刻印時，自己偷
    刻1 枚相同之印章，其沒有將印章交給被告使用等語，是公
    訴意旨顯與甲○○指、證述之內容相違。又甲○○於偵查中
    首次之95年12月19日告訴狀係記載：將印章、存摺置放於被
    告處（96年度他字卷第4 頁），於96年12月14日於檢察事務
    官問以為何將如此重要的東西交給被告時，復改稱：只有交
    存摺給被告，印章是被告自己刻的（96年度調偵字第7 頁）
    。以印章、存摺有無交付乃重要之事，甲○○卻前後不一，
    其指述是否可信，已非無疑。甲○○對於本案重要事項所為
    陳述卻前後矛盾不一，是公訴意旨所引用之積極證據顯有重
    大瑕疵。
  (二)茲就甲○○指述印章、存摺有交付給被告部分論述如下：
    依照世華銀行高雄分行之回函（96年度調偵字第1105號第
      66頁），甲○○於93年5 月28日有至前金分行辦理通儲密
      碼，換言之，甲○○於93年5 月28日前係在沒設定提款密
      碼之情形下將印章、存摺交給被告。依照甲○○之客觀行
      為，其已將系爭帳戶之管理概括授權予被告乙節，應堪認
      定。設定密碼後，提款需密碼（96年度調偵字第1105 號
      第68頁），甲○○將存摺、印章、密碼均交付，更堪認有
      為授權。至於授權後關於授權之範圍若被告有所爭執，本
      應由追訴犯罪之公訴人或提起告訴之甲○○提出證據證明
      。然甲○○事後既否認有授權，更遑論授權之範圍，甲○○之指述顯與其客觀行為相違，復無證據為佐，所為指述
      ，尚難憑採（至於上揭書證所顯示者無非係關於交易之資
      料，但無法證明有無授權，證人乙○○、陳貞伶與本案無
      關則詳後述）。
    甲○○指稱使用系爭銀行帳戶以交易股票之大華證券帳戶
      （帳號相同，以下簡稱系爭股票帳戶）於91年1 月18 日
      前為甲○○自行交易，嗣後為被告未經授權所為之交易，
      被告交易後並將款項盜領之云云，然大華證券陳報狀（96
      年度調偵字第1105號第50頁）稱：在93年2 月前帳單寄送
      地址為高雄市前金區○○○路第191 號，93年3 月改由簽
      蓋原留印鑑領取。則被告若有未經甲○○同意而交易股票
      盜領款項，甲○○豈能不知。再參以告訴代理人於告訴人
      對照整理交易明細表後，明確陳稱：爭執被告盜賣股票之
      最後一筆為91年4 月10日，此有偵訊筆錄附卷可稽（96年
      度調偵字第1105號第76頁），則91年4 月10日後之股票交
      易應為甲○○所為，甲○○陳稱對於交易均不知情云云，
      實難憑採。甲○○雖復辯稱：上揭民生二路住址於其父親
      90 年 過世後即很少回去云云，然甲○○於其父親過世後
      仍有交易股票至少到91年1 月18日，如不便至上揭民生二
      路處所收取對帳單，大可變更帳單寄送地址。且甲○○於
      93年8 月間尚有為其女在大華證券開立證券帳戶，帳單寄
      送地址及聯絡地址亦與上揭民生二路住址相同（96年度調
      偵字第1105號第50、52、64頁），是甲○○稱未收到對帳
      單云云，並無其他有利證據為佐，不足採信。何況甲○○
      如於未收受、審閱對帳單之情形下，仍將印章、存摺『長
      期』置放於被告處，益證甲○○有概括授權被告處理系爭
      銀行、股票帳戶無疑。
    於附表一編號2 至13所指涉之期間，系爭銀行帳戶除有多
      筆因股票『進出』而現金流動（含流出及流入）之紀錄外
      ，並有多筆有摺提現、有摺轉帳支出（交易代號1610）、
      證券交割轉帳存入（交易代號1719）、有摺存現、無摺存
      現之交易紀錄，此有世華銀行高雄分行96年7 月27日函文
      暨所附之交易明細及97年12月16日函文在卷可稽（96年度
      偵字第18514 號第5 、9-11頁，本院審訴卷第58頁）。則
      依照上揭交易紀錄，被告如有意盜領款項，何需為甲○○
      進行多筆股票交易（含買進及賣出），復為甲○○存入款
      項（含有摺存入及無摺存入）？至於附表一編號1 之提領
      ，被告否認為其所提領，且對照該次之提款憑條（本院審
      訴卷第49頁）與被告所承認提領之附表一編號2 至13之提
      款憑條（96年度調偵字第1105號第41、83、85-93 頁），
      筆跡顯然不同，是此部分除告訴人指述外，並無證據為佐
      ，且為被告所否認，尚難遽認為被告所領取（印文為真正
      ，但被告否認為伊所領取時，本應由告訴人或檢察官提出
      證據證明係被告領取）。
  (三)再就甲○○指述被告盜刻印章部分論述如下：
    甲○○雖指述於91年1 月18日辦理系爭銀行帳戶之印鑑變
      更時，係被告為其刻印，被告當時應有偷刻相同印章1 枚
      云云。被告否認並辯稱：印章不是伊刻的等語。甲○○此
      部分之指述除有上揭指述前後不符之矛盾外，參照甲○○
      98年5 月27日提出於本院之補充陳述續狀略以：但被告是
      否叫刻印商同時刻2 個一模一樣的印章，是否有此情形，
      很有可能等語（本院卷第20頁反面），足見甲○○並無目
      睹或聽聞被告有刻2 個印章，此純為甲○○之推測。
    本院將國泰世華銀行高雄分行檢送之系爭銀行帳戶取款憑
      條2 紙及印鑑卡3 紙中之91年1 月18日啟用之印鑑卡、大
      華證券股份有限公司檢送之甲○○之「委託人變更交割留
      存印鑑申請書」1 紙送請法務部調查局鑑定上揭取款憑條
      、印鑑卡、印鑑申請書上之印文是否相符，鑑定結果為：
      紋線大致疊合，惟是否由同一印章所蓋，需補送原印章實
      物參鑑方能確認等語，有法務部調查局98 年1月22日鑑定
      書在卷可稽。依照調查局上揭鑑定，亦無從認定確實有2
      枚印章存在。本院復請公訴人提出甲○○辦理印鑑卡及印
      鑑申請書之原印章以供鑑定，經公訴人表示該枚印章業已
      遺失（本院卷第33、40頁），是並無證據佐證被告有另刻
      1 枚印章。
  (四)證人陳貞伶證稱：被告也匯款70,000元、150,000 元至其戶
    頭中，但被告對於提領款項並無爭執，且證人陳貞伶此部分
    證詞與甲○○有無授權無關。至於證人乙○○雖證稱：與甲○○前往找被告理論時，被告承認有盜賣股票等語。然依照
    告訴代理人所指述，經核對帳目後，被告最後盜賣股票之時
    間為91年4 月10日，而被告被起訴盜領款項之最初時點為92
    年9 月10日，時間相隔1 年5 月之久，且被告若確實有盜賣
    股票，應無拖延許久才提領款項之理，是縱認被告有盜賣股
    票，該盜賣股票與盜領款項間應無概括犯意之連續犯關係，
    故證人乙○○上開證詞要與本案犯罪事實之成立與否無關。
    況且，系爭股票帳戶之交易資料係寄送至甲○○之處，若有
    交易甲○○應無不知之理（論述參(二)之），是證人乙○○
    所言是否屬實，亦非無疑。
  (五)公訴意旨雖認：告訴人之父王愛珠業已於90年2 月11日死亡
    ，且系爭銀行帳戶於88年11月26日至94年4 月25日間存款餘
    額仍有突破百萬之現象（詳如附表二），足見被告辯稱係因
    為甲○○父親過世後，不希望存摺裡面有現金等語，不足採
    信。然證明被告犯罪事實需有積極證據，並非以被告所辯不
    可採為積極證據。再者，授權行為並不以授權人告知真實之
    之原因為成立要件，甲○○授權給被告既無告知被告真實原
    因之必要，是甲○○究竟因何原因授權被告與有無授權要屬
    二事。況且，被告業已詳稱：伊領取附表一編號2 至13之款
    項係經過告訴人甲○○之授權，一方面係因甲○○之父親過
    世，希望系爭帳戶裡面不要有現金以免被扣押，另一方面甲○○仍有買賣股票，會有款項之進出，轉出之款項則暫存於
    伊所使用之帳戶等語，公訴意旨將「甲○○仍有買賣股票，
    會有款項之進出」此部分之辯解棄而不論，恐有未恰。
  (六)告訴人甲○○雖提出補充陳述狀請求針對被告盜賣股票及被
    告另有盜領28,394,000元款項部分併予審理（本院卷第20-2
    5 頁、94-97 頁），然公訴人於本院告知甲○○請求意旨後
    ，並無明確記載犯罪事實請求併案，且盜賣股票部分與本案
    既無裁判上一罪關係已如前述，況本案既難認定被告有盜領
    款項之事實存在，亦無從與其他盜賣股票、盜領款項部分成
    立裁判上一罪關係，是本院無從併予審理，附此敘明。
六、綜上所述，公訴人提出之上開證據，尚不足使本院形成被告
    丙○○涉犯行使偽造私文書罪、詐欺取財罪之有罪確信，此
    外，復無其他證據證明被告涉有上開犯行，揆諸上開法律規
    定及判例要旨，既不能證明被告犯罪，依法自應為被告無罪
    之諭知。
據上論斷，應依刑事訴訟法第301 條第1項前段，判決如主文。
本案經檢察官陳彥竹到庭執行職務。
中    華    民    國    98    年    9     月    16    日
                  刑事第十七庭  審判長法  官  陳建和
                                      法  官  毛妍懿
                                      法  官  黃宣撫
以上正本證明與原本無異。
如不服本判決應於收受送達後10日內向本院提出上訴書狀，並應
敘述具體理由；如未敘述上訴理由者，應於上訴期間屆滿後20日
內向本院補提理由書（均須按他造當事人之人數附繕本）「切勿
逕送上級法院」。
中    華    民    國    98    年    9     月    16    日
                                      書記官  林姵妤
附表一：
 ┌──┬───────┬──────────┐
 │編號│ 取 款 日 期  │取款金額（新臺幣）  │
 ├──┼───────┼──────────┤
 │ 1  │92年9月10日   │45,000元            │
 ├──┼───────┼──────────┤
 │ 2  │92年10月17日  │26,000元            │
 ├──┼───────┼──────────┤
 │ 3  │92年10月22日  │187,000元           │
 ├──┼───────┼──────────┤
 │ 4  │92年10月22日  │70,000元            │
 ├──┼───────┼──────────┤
 │ 5  │92年10月22日  │153,000元           │
 ├──┼───────┼──────────┤
 │ 6  │92年12月8日   │115,000元           │
 ├──┼───────┼──────────┤
 │ 7  │92年12月10日  │85,000元            │
 ├──┼───────┼──────────┤
 │ 8  │92年12月10日  │55,000元            │
 ├──┼───────┼──────────┤
 │ 9  │93年1月2日    │460,000元           │
 ├──┼───────┼──────────┤
 │ 10 │93年1月12日   │250,000元           │
 ├──┼───────┼──────────┤
 │ 11 │93年2月9日    │70,000元            │
 ├──┼───────┼──────────┤
 │ 12 │93年6月24日   │80,000元            │
 ├──┼───────┼──────────┤
 │ 13 │94年4月25日   │15,000元            │
 ├──┼───────┼──────────┤
 │    │          總計│1,611,000元         │
 └──┴───────┴──────────┘
 附表二：（告訴人之系爭股票帳戶於88年11月26日起至
      94年4月25日止存款餘額超過1,000,000元之部分）
 ┌──┬───────┬──────────┐
 │編號│   日  期     │存款餘額（新臺幣）  │
 ├──┼───────┼──────────┤
 │ 1  │88年12月3日   │超過1,000,000元     │
 ├──┼───────┼──────────┤
 │ 2  │89年1月31日   │超過1,000,000元     │
 ├──┼───────┼──────────┤
 │ 3  │89年2月1日    │超過1,000,000元     │
 ├──┼───────┼──────────┤
 │ 4  │89年2月11日   │超過2,000,000元     │
 ├──┼───────┼──────────┤
 │ 5  │89年2月22日   │超過1,000,000元     │
 ├──┼───────┼──────────┤
 │ 6  │89年2月29日   │超過1,000,000元     │
 ├──┼───────┼──────────┤
 │ 7  │89年4月6日    │超過2,000,000元     │
 ├──┼───────┼──────────┤
 │ 8  │89年4月7日    │超過3,000,000元     │
 ├──┼───────┼──────────┤
 │ 9  │89年4月8日    │超過1,000,000元     │
 ├──┼───────┼──────────┤
 │ 10 │89年4月12日   │超過1,000,000元     │
 ├──┼───────┼──────────┤
 │ 11 │89年4月18日   │超過1,000,000元     │
 ├──┼───────┼──────────┤
 │ 12 │89年4月19日   │超過3,000,000元     │
 ├──┼───────┼──────────┤
 │ 13 │89年4月20日   │超過1,000,000元     │
 ├──┼───────┼──────────┤
 │ 14 │89年5月30日   │超過1,000,000元     │
 ├──┼───────┼──────────┤
 │ 15 │89年10月23日  │超過1,000,000元     │
 ├──┼───────┼──────────┤
 │ 16 │89年11月14日  │超過1,000,000元     │
 ├──┼───────┼──────────┤
 │ 17 │90年2月21日   │超過1,000,000元     │
 ├──┼───────┼──────────┤
 │ 18 │90年4月23日   │超過1,000,000元     │
 ├──┼───────┼──────────┤
 │ 19 │91年1月15日   │超過1,000,000元     │
 ├──┼───────┼──────────┤
 │ 20 │91年1月17日   │超過2,000,000元     │
 ├──┼───────┼──────────┤
 │ 21 │91年4月3日    │超過1,000,000元     │
 ├──┼───────┼──────────┤
 │ 22 │92年8月1日    │超過1,000,000元     │
 ├──┼───────┼──────────┤
 │ 23 │92年8月7日    │超過1,000,000元     │
 ├──┼───────┼──────────┤
 │ 24 │92年8月11日   │超過1,000,000元     │
 ├──┼───────┼──────────┤
 │ 25 │92年8月15日   │超過1,000,000元     │
 ├──┼───────┼──────────┤
 │ 26 │92年8月19日   │超過1,000,000元     │
 ├──┼───────┼──────────┤
 │ 27 │92年8月21日   │超過1,000,000元     │
 ├──┼───────┼──────────┤
 │ 28 │92年9月9日    │超過1,000,000元     │
 ├──┼───────┼──────────┤
 │ 29 │92年9月12日   │超過1,000,000元     │
 ├──┼───────┼──────────┤
 │ 30 │92年9月30日   │超過1,000,000元     │
 ├──┼───────┼──────────┤
 │ 31 │92年10月3日   │超過1,000,000元     │
 ├──┼───────┼──────────┤
 │ 32 │92年10月8日   │超過1,000,000元     │
 ├──┼───────┼──────────┤
 │ 33 │92年10月15日  │超過1,000,000元     │
 ├──┼───────┼──────────┤
 │ 34 │92年10月22日  │超過1,000,000元     │
 └──┴───────┴──────────┘


司法院資訊處製作；財團法人民間司法改革基金會備份。
